【裁判字號】    89,訴,1203
【裁判日期】    890714
【裁判案由】    遺棄
【裁判全文】
臺灣臺中地方法院刑事判決                        八十九年度訴字第一二三號
    公  訴  人  臺灣台中地方法院檢察署檢察官
    被      告  甲○○
    指定辯護人  本院公設辯護人乙○○
右列被告因遺棄等案件，經檢察官提起公訴（八十九年度偵字第九八○號），本院判
決如左：
    主  文
甲○○駕駛動力交通工具肇事，致人傷害而逃逸，處有期徒刑壹年。緩刑參年。
    事  實
一、甲○○於民國八十七年五月十六日二十三時許，在台中縣太平市與友人共飲補藥
    酒後，明知酒後不得駕車，竟仍於翌日（八十七年五月十七日）凌晨零時五十分
    許，駕駛其所有車號ＦＱ–四九三一號自用小客車（為動力交通工具），沿台中
    縣太平市○○路，欲返回其位於台中市○○區○○路協和南巷一之一號居處，其
    行經太平路太平橋前時，適有丙○○騎乘車號ＪＮＷ–五六九號重型機車，搭載
    黃建智（七十九年八月二十三日生）、黃盈潔（八十年十月二十二日生），於其
    右前方同向行駛中，甲○○原應注意行車速度不得超速，且汽車行駛中，應注意
    車前狀況，並隨時採取必要之安全措施，以防止危險之發生，其能注意，且無不
    能注意之情形下，竟疏未注意，仍高速前行，致追撞丙○○所騎機車之後側，造
    成丙○○所駕駛之機車倒地，丙○○受有右大腿骨折；黃建智則受有頭部外傷合
    併嚴重腦挫傷，大腦內多處出血、左側腦幹內出血、肢體多處擦挫傷及左側神經
    損傷；黃盈潔亦受有頭部外傷合併腦挫傷及臉部撕裂傷等傷害（過失傷害及過失
    致重傷害部分，已據告訴人兼黃建智、黃盈潔法定代理人丙○○撤回告訴，並經
    本院交通法庭以八十七年度交易字第五八七號為不受理判決）；黃建智及黃盈潔
    二人並當場陷於昏迷狀況，致使丙○○、黃建智、黃盈潔三人均成為無自救能力
    之人。甲○○駕駛動力交通工具肇事後，依道路交通管理處罰條例第六十二條規
    定，其對受傷之丙○○、黃建智、黃盈潔三人，本負有採取救護或其他必要措施
    之作為義務，詎其竟畏罪心虛而另起犯意，於稍踩煞車停頓後，即另行加速逃逸
    ，適有當時亦駕車行經該處之賴啟民，目睹車禍發生經過，並見甲○○肇事逃逸
    ，乃駕車追逐甲○○，並於記下甲○○之車牌號碼後，以電話報警處理，始為警
    循線於八十七年五月十七日四時三十分許，在甲○○上開協和南巷一之一號居處
    內查獲，並扣得其肇事時所駕駛之上開自用小客車一部（該車車頭右前方大燈處
    有明顯撞擊後之破損痕跡），另經警於同日上午四時五十三分對甲○○實施酒精
    濃度測試，其吐氣中所含酒精成份高達每公升○、三九毫克。而黃建智及黃盈潔
    二人於車禍發生後，即先由不負救護義務之路人送醫急救，惟黃建智仍因上開事
    故而成為植物人狀態，黃盈潔則另遺留有創傷性癲癇之後遺病症，至丙○○則於
    稍後始由到場之救護車送醫救冶。
二、案經被害人丙○○告訴後，由臺灣臺中地方法院檢察署檢察官偵查起訴。
        理  由
一、訊據被告甲○○對於右揭時、地酒後駕車肇事之事實，坦承在卷，核與告訴人丙
    ○○所指訴車禍發生經過、證人即駕車追逐被告甲○○車輛並記下車牌號碼之賴
    啟民所證述被告甲○○肇事逃逸等情節相符；並有交通事故處理紀錄登記簿一紙
    附於偵查卷內可證；另被告甲○○肇事時所駕駛之上開自用小客車，其車頭右前
    方大燈處留有明顯撞擊後之破損情況，亦有車輛照片附於偵查卷內可證，且被告
    甲○○經警實施酒精濃度測試，其吐氣中所含酒精成份高達每公升○、三九毫克
    ，有酒精濃度測試紀錄一紙在卷可稽；而告訴人丙○○、黃建智、黃盈潔三人因
    該次車禍，而分別受有右大腿骨折、頭部外傷合併嚴重腦挫傷，大腦內多處出血
    、左側腦幹內出血、肢體多處擦挫傷、左側神經損傷及臉部撕裂傷等傷害，黃建
    智更因而成為植物人之重傷害狀態，黃盈潔則遺留有創傷性癲癇之後遺病症等情
    ，亦有財團法人仁愛綜合醫院診斷證明書三份可證，足證被告甲○○確有駕駛動
    力交通工具過失傷害、過失致重傷害之肇事行為事實。
二、按刑法第二百九十四條所謂對於無自救力之人應為保護之「法令」，係泛指一般
    法令而言，並不以刑事或民事法令為限，道路交通管理處罰條例第六十二條有關
    「汽車駕駛人，駕駛汽車肇事致人受傷或死亡，應即採取救護或其他必要措施，
    並向警察機關報告，不得駛離。」之規定，亦包括在內（最高法院八十五年度台
    上字第五六八八號判決參照）。本案被告甲○○酒後駕車肇事，並致被害人丙○
    ○三人受有前開傷害而分別倒地不起及當場昏迷，被告甲○○對於當時無自救能
    力之被害人，依道路交通管理處罰條例上開規定本應負救護之責，其竟未予停車
    為必要之救護或其他措施，而僅稍踩剎車後即行加速逃逸，其肇事後未依法為必
    要之救護或其他措施反行逃逸，亦甚明確。
三、次按，行為後法律有變更者，適用裁判時之法律，刑法第二條第一項前段，定有
    明文，查刑法第一百八十五條之四駕車肇事逃逸罪，已於民國八十八年四月廿一
    日增訂公布，並自同年月廿三日起生效，該新增訂之第一百八十五條之四駕車肇
    事逃逸罪，與同法第二百九十四條第一項之遺棄罪，均係以處罰肇事後逃逸之駕
    駛人為目的，俾促使駕駛人於肇事後能對被害人即時救護，以減少死傷。而刑法
    第二百八十四條之過失傷害、過失致重傷害罪，係針對行為人應注意、能注意、
    而不注意之過失行為予以非難；二者之立法目的不同；且遺棄罪及肇事致人死傷
    逃逸罪之成立，祇以行為人駕駛動力交通工具肇事，致人死傷，而依法本負有扶
    助救護義務，竟逃逸離去之事實為已足，至行為人對車禍之發生有否過失，則非
    所問。又駕駛人肇事逃逸，仍係在其過失傷害、過失致重傷害行為發生後，為規
    避責任，而另行起意所為另一行為，故行為人之過失傷害、重傷害犯行，與其肇
    事致人死傷而逃逸之行為，應屬併罰關係，故被告甲○○被訴過失傷害及過失致
    重傷害部分，雖因告訴人撤回告訴，而由本院交通法庭以八十七年度交易字第五
    八七號為不受理判決，惟本院仍得就其上開肇事後之逃逸行為，另予論處。又按
    ，新增訂之刑法第一百八十五條之四肇事致人死傷逃逸罪與同法第二百九十四條
    第一項遺棄罪，兩相比較，前者（肇事致人死傷逃逸罪）並不以被害人為無自救
    能力人為必要，是新增訂之刑法第一百八十五條之四肇事致人死傷逃逸罪之構成
    要件，較同法第二百九十四條第一項遺棄罪為寬，且前者之法定刑度係參考後者
    而定，立法目的乃意將駕駛動力交通工具肇事致人受傷而逃逸行為之處罰，以前
    者（肇事致人死傷逃逸罪）之規定取代後者（第二百九十四條第一項遺棄罪）之
    意，而就肇事致人死亡而逃逸者，依該罪科以刑責，俾促使駕駛人於肇事後能對
    被害人即時救護，以減少死傷。則在駕駛動力交通工具肇事，致人受傷，使陷於
    無自救能力而逸之情形，新增訂之刑法第一百八十五條之四與同法第二百九十四
    條第一項間，為法規競合關係，並屬想像競合，且前者（肇事致人死傷逃逸罪）
    為後者遺棄罪之特別規定，自應優先適用，並有刑法第二條第一項前段規定之適
    用，且不違反同法第一條之罪刑法定原則（最高法院八十八年度台上字第七三九
    六號、八十八年度台上字第六七三四號判決參照）。
四、至刑法第二百九十四條第二項之遺棄因而致人於死（重傷）罪，係就同條第一項
    之遺棄行為而致生死亡或重傷之加重結果者加以處罰，為同條第一項遺棄罪之加
    重結果犯規定，是在駕駛動力交通工具肇事致人受傷，使陷於無自救能力而逃逸
    之情形，倘被害人因其逃逸行為，始發生客觀上能預見而不預見之重傷或死亡之
    加重結果者，自應對行為人之肇事逃逸行為，論以該遺棄之加重結果犯罪責，而
    非同法第一百八十五條之四肇事致人受傷逃逸罪所可取代，始無刑法第二條第一
    項所謂行為後法律有變更及新舊法應予比較適用之問題。惟本案被告甲○○雖駕
    車肇事並致被害人黃建智成為植物人之重傷害狀態，然被害人黃建智於車禍發生
    後，原即由路人早於救護車到達車禍現場前，即先行送醫急救一節，業據告訴人
    丙○○於本院審理中到庭陳明在卷，是被害人黃建智雖因頭部外傷合併嚴重腦挫
    傷，大腦內多處出血、左側腦幹內出血、肢體多處擦挫傷及左側神經損傷，而成
    為植物人之重傷害狀態，然依其急救過程觀之，被害人黃建智所受重傷害，應係
    遭被告甲○○高速撞擊後所直接導致，與被告甲○○肇事後另起犯意逃逸行為間
    ，應無相當之因果關係存在，核與刑法第二百九十四條第二項之遺棄因而致人於
    死（重傷）罪之構成要件，尚屬有間，自不得論以刑法第二百九十四條第二項之
    遺棄因而致人於重傷罪。
五、被告甲○○駕駛動力交通工具肇事並致人於傷及重傷害後，未對被害人施以必要
    救護，反加速逃逸。核其所為，係犯新增訂刑法第一百八十五條之四肇事死傷逃
    逸罪。公訴人認被告甲○○，係犯刑法第二百九十四條第一項之遺棄罪，固非無
    見，惟依前揭說明，起訴法條容有未洽，應予變更。爰審酌被告甲○○於深夜酒
    後駕車，疏未注意車前狀況，且高速行駛，並自後方追撞被害人機車，因而肇事
    致人於傷，其過失程度甚重，另其駕車肇事致人於傷後，未思救助，反加速逃逸
    ，惡性非輕，然其犯後坦承犯行，態度尚屬良好，除給付汽車強制保險理賠金予
    被害人外，另與被害人達成民事和解（有本院八十九年度附民字第二八七號和解
    筆錄在卷可證）等一切情狀，量處如主文所示之刑。末查被告甲○○前未曾受有
    期徒刑以上刑之宣告等情，有台灣台中地方法院檢察署被告刑案資料查註紀錄表
    及台灣高等法院被告全國前案紀錄表附卷可稽，參以其係酒後駕車過失，復因一
    時失慮，致罹刑典，然其犯後復已與被害人達成和解，刻正分期償付賠償金額中
    ，經此次刑之偵審程序及罪刑之宣告，日後當知警惕而無再犯之虞，本院因認前
    開對其所受宣告之刑，以暫不執行為適當，爰併予宣告緩刑三年，以啟自新。
據上論斷，應依刑事訴訟法第二百九十九條第一項前段、第三百條，刑法第二條一項
前段、第一百八十五條之四、第七十四條第一款，判決如主文。
中      華      民      國    八十九    年      七      月    十四    日
            台灣台中地方法院刑事第七庭
                                    法  官  林  宗  成
右正本證明與原本無異。
如不服本判決，應於送達後十日內向本院提出上訴狀 (須附繕本) ，上訴於台灣高等
法院台中分院。
                                    書記官
中      華      民      國    八十九    年      七      月     十四     日
附錄論罪科刑法條
中華民國刑法第一百八十五條之四
駕駛動力交通工具肇事，致人死傷而逃逸者，處六月以上五年以下有期徒刑。


司法院資訊處製作；財團法人民間司法改革基金會備份。
